【裁判字號】    96,公簡上,1
【裁判日期】    970430
【裁判案由】    侵權行為損害賠償
【裁判全文】
臺灣臺北地方法院民事判決             96年度公簡上字第1號
上  訴  人
即被上訴人  戊○○
兼訴訟代理  丁○○
人
被上訴人
即上訴人    臺北大眾捷運股份有限公司
法定代理人  甲○○
訴訟代理人  丙○○
            乙○○
當事人間請求侵權行為損害賠償等事件，上訴人對於中華民國九
十六年七月五日，本院臺北簡易庭九十五年度北公簡字第三號第
一審判決提起上訴，本院於中華民國九十七年四月十日言詞辯論
終結，判決如下：
    主  文
戊○○、丁○○上訴駁回。
原判決命臺北大眾捷運股份有限公司給付丁○○、戊○○各新台
幣壹拾萬元及自民國九十五年十一月二十四日起至清償日止，按
年息百分之五計算之利息，於超過給付丁○○新台幣伍萬元及自
民國九十五年十一月二十四日起至清償日止，按年息百分之五計
算之利息部分，及假執行之宣告與訴訟費用之負擔均廢棄。
上開廢棄部分，戊○○、丁○○第一審之訴駁回。
臺北大眾捷運股份有限公司其餘上訴駁回。
第一、二審訴訟費用由戊○○負擔百分之五十，丁○○負擔百分
之四十，其餘由臺北大眾捷運股份有限公司負擔。
    事實及理由
一、上訴人戊○○、丁○○主張略為：
（一）臺北大眾捷運股份有限公司（以下簡稱台北捷運公司）設
      置於臺北市○○街之華捷變電站，於民國九十三年五月八
      日凌晨二時進行演習時，不慎漏逸參雜海龍1211（二氟氯
      溴甲烷）毒氣之消防氣體，煙霧瀰漫附近街道及戊○○、
      丁○○所住房屋，除侵蝕損壞戊○○、丁○○之建物門窗
      、傢俱布料外，更造成戊○○、丁○○受有血液病變及呼
      吸道傷害。戊○○、丁○○因此所支出之醫療費用新台幣
      （下同）一千五百七十四元（自九十三年至九十六年）、
      購買藥品費用三萬零七百五十元、物品毀損（布、工具、
      機器、門窗等）十萬元、醫療費用（無收據）及保險費用
      三十五萬元，精神上損害賠償二十萬元，總計超過五十萬
      元，然戊○○、丁○○僅請求其中慰撫金二十萬元與其餘
      損害三十萬元，共計五十萬元，惟台北捷運公司屢經催討
      ，迄不願賠償，戊○○、丁○○為此依侵權行為法律關係
      提起本訴。
（二）戊○○、丁○○於上開事件發生後，連同其餘住戶共同出
      錢組成自救會，聘請律師寄發存證信函予台北捷運公司，
      向該公司請求損害賠償，台北市捷運公司於九十五年五月
      八日收受上開存證信函，而戊○○、丁○○於同年十一月
      三日聲請發給本件支付命令，故台北捷運公司辯稱本件請
      求權已經罹於時效而消滅，應屬無據。
（三）綜上，戊○○、丁○○請求上訴人台北捷運公司應給付戊
      ○○、丁○○各二十五萬元，及自支付命令送達翌日即九
      十五年十一月二十四日起至清償日止，按年息百分之五計
      算之利息。
二、上訴人台北捷運公司之辯解略為：
（一）上開氣體外洩事件係發生於九十三年五月八日，然戊○○
      、丁○○卻遲至九十五年十一月一日始聲請發給支付命令
      ，已逾侵權行為損害賠償請求權之二年時效，台北捷運公
      司自得拒絕給付。又戊○○、丁○○所對此雖提出存證信
      函一份為證，然該份存證信函僅有李志成、許世坤及林可
      正三人及自救會名義，所負之名冊全為電腦繕打，並無相
      關授權或親自簽名可稽，台北捷運公司雖收受該份存證信
      函，然就該信函之內容，並無從得知戊○○、丁○○有相
      關授權證明，並無法證明戊○○、丁○○授權寄發該份存
      證信函。
（二）戊○○、丁○○所提出之健康檢查，僅為一般身體檢查之
      結果，並非經過精密醫療儀器檢驗，況檢查所得結果，亦
      未顯示與上開氣體外洩事件有因果關係。故戊○○、丁○
      ○所提出之健康紀錄表，並不足以證明係由台北捷運公司
      所造成。此外，丁○○所提出之中興醫院病歷表，為丁○
      ○個人身體病症看診紀錄，與上開氣體外洩事件毫無關連
      。又戊○○、丁○○所請求之保險費用、醫療費用以及牛
      樟芝補品等，渠等支付費用之時間，距離上開氣體外洩事
      件發生時間距離甚久，應無關連性，且無相關事證佐證，
      顯不足以採信。此外，事發後台北捷運公司已經發放一萬
      元慰問金與戊○○、丁○○共一萬元慰問金。
（三）上開氣體外洩事件，六支意外釋放之鋼瓶（編號65856、
      68815、65314、68805、69144、68814）係由台北捷運公
      司之承包商榮電股份有限公司所充填之純海龍1301藥劑，
      然事發時因氣體已經釋放至大氣中於無法採樣檢驗，故台
      北捷運公司於九十三年十月二十一日、九十四年五月六日
      檢送六支鋼瓶委由「工業技術研究院環境與安全衛生技術
      發展中心鑑定檢驗，其檢驗結果均為海龍1301。而依據行
      政院環境保護署之九十三年十一月二十三日函文說明第五
      點表明「本案函詢之Halon-1301及Halon- 1211均非屬公
      告列管之毒性化學物質」等語，以及所附之毒性物質分級
      表內容可知，上開海龍氣體屬於實際上無害之氣體。
（四）原審援用戊○○、丁○○所提出之臺北市立中興醫院心臟
      科醫師羅士翔就上開氣體外洩事件進行醫學調查後，於醫
      學期刊所發表之研究報告以為佐證，然該份報告顯然錯誤
      。蓋該份報告中皆以「懷疑」、「很可能」、「極可能」
      之字眼表示，顯示其報告純屬推論而不具確實性，況經台
      北捷運公司主動將未使用之同一批鋼瓶送驗，其檢驗結果
      均為海龍1301，已如前所述，並非該份報告所指稱之「海
      龍1301、二氯二氟甲烷（CFC-12）和海龍1211混合物，此
      外，依據衛生局於九十四年八月十八日所召開之學術審查
      會議紀錄，認為上開報告有關華陰街受影響居民發生急性
      溶血性貧血之推論不成立，關於上開報告「光氣」引發前
      述急性溶血性貧血的推論而科學根據。可知上開報告之推
      論不成立且欠缺科學根據，應無證明力。
三、原審判決命台北捷運公司應給付戊○○、丁○○各十萬元及
    均自九十五年十一月二十四日起至清償日止按年息百分之五
    計算之利息，並駁回戊○○、丁○○其餘其餘之訴，就戊○
    ○、丁○○勝訴部分依職權宣告假執行，同時台北捷運公司
    如各以十萬元預供擔保後得免為假執行。戊○○、丁○○以
    及台北捷運公司均不服提起上訴，戊○○、丁○○於本院為
    上訴聲明：（一）原判決不利於戊○○、丁○○部分廢棄；
    （二）廢棄部分，台北捷運公司應再給付上訴人戊○○、丁
    ○○各十五萬元，及自九十五年十一月二十四日起至清償日
    止，按年息百分之五計算之利息，並為答辯聲明：台北捷運
    公司之上訴駁回。台北捷運公司於本院為上訴聲明：（一）
    原判決不利於台北捷運公司部分廢棄；（二）廢棄部分，戊
    ○○、丁○○第一審之訴駁回，並為答辯聲明：戊○○、丁
    ○○之上訴駁回。
四、經查，戊○○、丁○○主張臺北捷運公司運公司設置於臺北
    市○○街之華捷變電站，於九十三年五月八日凌晨二時進行
    消防演習時，不慎發生氣體外洩之情事，為台北捷運公司所
    不爭執，然戊○○、丁○○主張受有前揭損害，並本於侵權
    行為之法律關係，請求台北捷運公司給付上開金額，則為台
    北捷運公司所不承認，並以前揭情事置辯，則兩造所爭執者
    ，應為下列事項：
（一）戊○○、丁○○之侵權行為損害賠償請求權，是否已經罹
      於二年時效而消滅？
（二）戊○○、丁○○主張其受有損害，並本於侵權行為之法律
      關係，主張台北捷運公司應負賠償責任，是否有理由？如
      有理由，則台北捷運公司應賠償之金額為若干？
五、按因侵權行為所發生之損害賠償請求權，自請求權人知有損
    害及賠償義務人時起，二年間不行使而消滅，民法第一百九
    十七條第一項有明文規定。又按消滅時效，自請求權可行使
    時起算，消滅時效，因請求而中斷，時效因請求而中斷者，
    若於請求後六個月內不起訴，視為不中斷，消滅時效，因起
    訴而中斷，依督促程序，聲請發給支付命令，與起訴有同一
    效力，民法第一百二十八條、第一百二十九條第一項第一、
    三款、第二項第一款及第一百三十條亦規定甚詳。
六、經查，上開氣體外洩事件係發生於九十三年五月八日，戊○
    ○、丁○○本於侵權行為損害賠償請求權請求台北捷運公司
    給付上開金額，聲請本院發給支付命令之時間為九十五年十
    一月一日，此為兩造所不爭執，並有本院收狀戳章一枚可稽
    （見戊○○、丁○○之民事聲請支付命令狀，附於本院九十
    五年度促字第四六二四一號支付命令卷宗內），是戊○○、
    丁○○聲請發給上開支付命令時，距離行為時已經逾越二年
    ，雖然足以認定，惟戊○○、丁○○主張渠等委請律師寄發
    存證信函向台北捷運公司請求損害賠償，該公司已於九十五
    年五月八日收受上開存證信函，並提出存證信函與所附之自
    救會名冊及回執各一份為證。台北捷運公司雖辯稱就其內容
    以觀，無從認定戊○○、丁○○授權寄發該份存證信函等語
    ，然查，上開存證信函已經載明「據敝當事人李志成、許世
    坤、林可正（同時為捷運華捷變電站受災居民自救會推選之
    代表」、「應賠償自救會成員每人新台幣五十萬元整之身體
    及精神損害賠償」，同時，戊○○、丁○○列名於該存證信
    函所附之自救會名冊，戊○○、丁○○亦當庭陳稱「我們一
    個人交一千元，幫我們提起訴訟，請律師幫我們寄存證信函
    」，故戊○○、丁○○主張渠等以自救會名義，寄發上開存
    證信函予台北捷運公司，以為請求台北捷運公司賠償之意思
    表示，該存證信函已於九十五年五月八日收受，為有理由。
    揆諸上開法文之規定，戊○○、丁○○既已於九十五年五月
    八日為請求之意思表示，則請求權時效已經中斷，而戊○○
    、丁○○復於時效中斷之六個月以內即九十五年十一月一日
    聲請發給本院支付命令，故台北捷運公司辯稱戊○○、丁○
    ○之侵權行為損害賠償請求權已經罹於時效而消滅，尚非有
    據。
七、按當事人主張有利於己之事實者，就其事實有舉證之責任，
    民事訴訟法第二百七十七條前段有明文規定，又依據最高法
    院十七年上字第九一七號判例要旨之說明「民事訴訟如係由
    原告主張權利者，應先由原告負舉證之責，若原告先不能舉
    證，以證實自己主張之事實為真實，則被告就其抗辯事實即
    令不能舉證，或其所舉證據尚有疵累，亦應駁回原告之請求
    ，」。又損害賠償之債，以有損害之發生及有責任原因之事
    實，並二者之間，有相當因果關係為成立要件。故原告所主
    張損害賠償之債，如不合於此項成立要件者，即難謂有損害
    賠償請求權存在，最高法院亦著有四十八年台上字第四八一
    號判例要旨可資參照。是戊○○、丁○○主張因前揭事件受
    有上述損害，並請求台北捷運公司予以賠償，即應就其主張
    ，負舉證之責任。
八、查戊○○、丁○○主張因上開事件受有支出醫療費用新台幣
    一千五百七十四元、購買藥品費用三萬零七百五十元、物品
    毀損（布、工具、機器、門窗等）十萬元、醫療費用（無收
    據）及保險費用三十五萬元之損害等情，雖提出鄰居財物賠
    償資料、照片二十七張、丁○○九十六年六月十五日皮膚過
    敏症紅疹及皮癢之診斷證明書、丁○○九十六年六月十三日
    台北市立聯合醫院（中興院區）藥單與病歷、九十四年十一
    月二日電動升降式頓壓整脊床修改報價單、九十三年十月二
    日縫紉機估價單、九十五年十二月五日車釦洞換馬達估價單
    、購買牛樟芝等保養品統一發票、保單與要保書各一份為證
    ，然據其內容所載，衡情均不足以證明其支出前揭費用與上
    開案件之發生有何相當因果關係，況上開單據所載之時間，
    距離上開事件之發生時間，已經久遠，亦不足以證明為戊○
    ○、丁○○因上開事件受有損害並因而支出之費用。是上開
    文書均不足以為有利於戊○○、丁○○上開主張之認定。
九、再者，戊○○、丁○○主張渠等因上開事件造成血液病變及
    呼吸道傷害，並提出臺北市立中興醫院出具之健康檢查紀錄
    表二份與羅士翔醫師所出具之前揭報告一份為證，經查：
（一）就丁○○部分，依據上開紀錄表所示，丁○○於上開事件
      發生後，有喉嚨痛之症狀，而前揭報告亦敘明「大多數居
      民呼吸道受刺激引發「反應性氣道功能異常症候群」（
      Reactive airways disfunction syndrome)，包括嚴重咳
      嗽、喉嚨痛、胸悶、鼻子過敏等症狀」「其中八成居民都
      有咳嗽、胸悶、喉嚨痛之症狀」、「上述呼吸道異常無法
      排除與此次暴露無關」、「所得資料顯示呼吸道症狀應與
      此事件有關」，是丁○○主張其因上開氣體外洩事件，身
      體健康受有損害，足以採信。
（二）至台北捷運公司雖辯稱上開紀錄表並非經過精密醫療儀器
      檢驗，又該公司以另六支鋼瓶送驗，均為海龍1301，為無
      害之氣體，且羅醫師所出具之上開報告不具證明力云云。
      惟按原告於起訴原因已有相當之證明，而被告於抗辯事實
      並無確實證明方法，僅以空言爭執者，當然認定其抗辯事
      實之非真正，而應為被告不利益之裁判，最高法院著有十
      八年上字第一六七九號判例要旨已闡釋甚詳。查戊○○、
      丁○○以及其餘華陰街居民於上開事件後前往市立聯合醫
      院中興院區檢查，係台北捷運公司委託上開醫院所為，此
      為台北捷運公司所不爭執，若謂台北捷運公司委託該醫院
      為戊○○、丁○○以及其餘華陰街居民進行健康檢查，事
      後對於不利該公司之紀錄，即以非經精密儀器檢驗，諉稱
      該份紀錄不具證明力，顯非事理之平，況台北捷運公司亦
      未舉證證明上開紀錄表有何不足以採信之處。又案發當天
      外洩之氣體已經釋放至大氣中於無法採樣檢驗，此為台北
      捷運公司所自承，則該公司以並非外洩之氣體送驗，而辯
      稱當天外洩之氣體為對人體無害之海龍1301，即非有據，
      且上開氣體確實導致華陰街附近居民有不適症狀，此亦為
      台北捷運公司所不爭執（見原審卷宗第三頁）。至於衛生
      局於九十四年八月十八日所召開之學術審查會議紀錄，僅
      認為羅醫師所出具之上開報告，其中有關華陰街受影響居
      民發生急性溶血性貧血之推論不成立，對於報告中關於居
      民於上開事件後出現呼吸道方面症狀一事，並未予以推翻
      ，台北捷運公司亦未提出其他事證證明上開報告此一論述
      有何不可採之處。據此，台北捷運公司以上辯解，均非有
      據而不足以採信。
（三）至戊○○、丁○○主張同時因上開事件造成血液病變一事
      ，並提出健康檢查紀錄表二份與上開報告一份為證。查戊
      ○○之健康檢查紀錄表載明「血液檢查：異常」、「白血
      球數偏高、紅血球數偏低」，丁○○之健康檢查紀錄表載
      明「血液檢查：異常」、「小球性貧血、血中尿素氮偏高
      」，是戊○○、丁○○於上開事件發生後經檢查結果，確
      實有血液異常之情事，足以認定，然上開報告第伍項結論
      欄中記載「血球異常之居民應持續觀察及追蹤才能判斷是
      否與此次事件有關」，故上開報告無從遽而為有利於戊○
      ○、丁○○上開主張之認定，從而戊○○、丁○○雖於上
      開事件發生之際，血液檢查同時呈現異常現象，然是否為
      上開事件氣體外洩所致，戊○○、丁○○對此並未能舉證
      證明之，故戊○○、丁○○以上主張，即非有據而不足採
      信。
十、按因故意或過失，不法侵害他人之權利者，負損害賠償責任
    、不法侵害他人之身體、健康者，被害人雖非財產上之損害
    ，亦得請求賠償相當之金額，民法第一百八十四條第一項前
    段、第一百九十五條第一項有明文規定。丁○○因上開事件
    受有呼吸道方面症狀，前已述及，查上開羅醫師所出具之報
    告亦記載「雖然九個月追蹤之後，居民的焦慮和心中感到害
    怕的症狀仍居高不下」等語，是以丁○○主張其身體健康因
    上開事件受有呼吸道方面症狀，迄今仍擔心憂慮而受有精神
    痛苦，實非虛妄，其請求台北捷運公司賠償非財產上損害，
    自屬有據。本院參酌丁○○所受之精神痛苦程度，及兩造經
    濟能力等一切情狀，認以五萬元為適當。戊○○未能舉證證
    明其身體健康等受有損害，則依據上開法文之規定，其請求
    台北捷運公司賠償其所受之非財產上損害，洵屬無據，不能
    准許。
十一、綜上所述，戊○○、丁○○上開請求，應以其中台北捷運
      公司給付丁○○五萬元及自九十五年十一月二十四日起至
      清償日止，按年息百分之五計算之利息，為有理由，逾此
      部分，為無理由。原審判決命台北捷運公司給付戊○○、
      丁○○各十萬元及自九十五年十一月二十四日起至清償日
      止，按年息百分之五計算之利息，而駁回戊○○、丁○○
      其餘之訴，並依職權就戊○○、丁○○勝訴部分宣告假執
      行，就上開判決不利台北捷運公司部分，台北捷運公司指
      摘原判決不當，求為廢棄改判如其上訴聲明所示，就戊○
      ○部分及丁○○超過五萬元及利息部分，其上訴為有理由
      ，應予准許，給付丁○○五萬元及利息部分，為無理由，
      應予駁回；就上開判決不利戊○○、丁○○部分，戊○○
      、丁○○指摘原判決不當，求為廢棄改判如其上訴聲明所
      示，為無理由，應予駁回。
十二、本件事證已臻明確，兩造其餘攻擊防禦方法及所舉未經援
      用之證據，經本院斟酌後，認為均不足以影響本判決之結
      果，爰不一一論述，併此敘明。
據上論結，本件上訴為一部有理由，一部無理由，依民事訴訟法
第四百三十六條之一第三項、第四百四十九條第一項、第四百五
十條、第七十九條前段、第八十五條第一項，判決如主文。
中    華    民    國  九十七    年  四    月    三十  日
                  民事第四庭審判長法  官  劉坤典
                                  法  官  趙子榮
                                  法  官  匡  偉
以上為正本係照原本作成
本判決不得上訴
中    華    民    國  九十七    年  四    月    三十  日
                                  書記官  陳莉庭


司法院資訊處製作；財團法人民間司法改革基金會備份。
